【裁判字號】    92,上易,843
【裁判日期】    920630
【裁判案由】    竊盜
【裁判全文】
臺灣高等法院高雄分院刑事判決                    九十二年度上易字第八四三號
    上  訴  人  台灣高雄地方法院檢察署檢察官
    被      告  乙○○
右上訴人因被告竊盜案件，不服台灣高雄地方法院九十一年度易字第四一二一號中華
民國九十二年四月二十四日第一審判決（起訴案號：台灣高雄地方法院檢察署九十一
年度偵字第二二三四六號），提起上訴，本院判決如左：
    主  文
上訴駁回。
    理  由
一、公訴意旨略以：被告乙○○曾於民國八十五年間因違反肅清煙毒管理條例案件，
    經臺灣高雄地方法院判處有期徒刑三年四月，於九十年九月十三日執行完畢，猶
    不知悔改，復意圖為自己不法之所有，於九十一年十月六日十五時三十分許，在
    高雄縣鳳山市○○○路六七七巷口前，以自備鑰匙插入甲○○所有之車牌號碼Ｘ
    ＳＲ─五七九號重機車車鎖，惟無法開啟電門，遂將該機車牽至南光街口而竊取
    之，為警當場查獲，並扣得其所有供犯罪所用之鑰匙一把，認被告涉犯刑法第三
    百二十條第一項竊盜罪嫌云云。
二、公訴人認被告觸犯竊盜罪嫌，係以被告前後陳述不一、被害人甲○○於警訊中指
    述、贓物認領保管收據一紙附卷及鑰匙一把扣案為其論據。訊據被告並不否認於
    右揭時地牽動他人之機車而被查獲，惟否認竊盜犯行，辯稱：「因施用毒品成癮
    在戒治中，精神恍惚而誤以離開醫院時，曾借用他人之機車外出，因而取機車使
    用」等語。
三、按犯罪事實應依證據認定之，無證據不得推定其犯罪事實；又不能證明被告犯罪
    者，應諭知無罪之判決，刑事訴訟法第一百五十四條及第三百零一條第一項分別
    定有明文。又按刑事訴訟法上所謂認定犯罪事實之證據，係指足以認定被告確有
    犯罪行為之積極證據而言，如未能發現相當證據或證據不足以證明，自不能以推
    測或擬制之方法，以為裁判基礎，最高法院二十九年上字第三一五號及四十年
    台上字第八十六號分別著有判例可資參照。再按刑法上之竊盜罪，須意圖為自己
    或第三人不法之所有，而取他人所有物，為其成立要件，若行為人因誤信該物為
    自己所有，而取得之，即欠缺意思要件，縱其結果不免有民事上之侵權責任，要
    難認為構成刑法上之竊盜罪，最高法院二十三年度上字第一八九二號判例亦闡釋
    甚明。
四、訊據被告否認心萌不法所有而竊取他人機車之犯行，辯稱：當時正自費在幸生醫
    院住院戒除毒癮，向醫生請假外出，外出時搭計程車，因一時恍惚，誤以為我是
    向護士借機車外出，且誤認被害人之機車即係我向護士所借機車，故要騎機車回
    去，以自備之鑰匙開機車，結果開不動，才叫機車行來開等語。經查，被害人甲
    ○○於原審法院審理時供述：「車子有龍頭鎖，鄰居先看到被告拿壹支鑰匙，插
    入鑰匙孔在轉龍頭鎖，我看到被告的時候龍頭鎖沒有被打開，我們有問他為何要
    牽我的車，被告說他是跟一個小姐借車，把我的車誤認為那小姐的車，他要牽這
    台車給機車行開龍頭鎖。被告一直說車是他借的，他說他有跟機車行講要來開龍
    頭鎖。」等語（見原審卷第五十七、五十八頁），核與被告所述之情節相符；再
    經原審法院函詢幸生醫院被告之就診情形，該院回以：「病患乙○○因葯物戒斷
    症候群自民國八十七年八月十日起，斷續於本院就診。」，並於九十一年十月四
    、五日即案發前一、二日自費就診戒除毒癮，有九十二年一月十五日第ＯＯ一八
    號函附九十一年十月四、五日之就診資料附卷可稽。而施用毒品後會引起不安、
    頭昏、顫抖、亢進性反應、失眠、焦慮、譫妄、慢性中毒、精神障礙類似精神分
    裂症之錯覺、幻覺、妄想及伴有行動與性格異常，引起精神錯亂，並有成癮性，
    嚴重妨害人之身心健康，後果不堪設想，施用毒品成癮者在戒絕之過程中，會有
    精神恍惚之戒斷狀態，其身心狀況殊不能與常人等同視之，觀諸臺灣高等法院被
    告全國前案紀錄表記載，被告自八十一年起，屢犯煙毒之罪，足徵其施用毒品嚴
    重，成癮至深；又審酌幸生醫院函述被告於案發前一、二日自費就診戒除毒癮，
    即被告當時正值戒絕毒癮期間，另審酌被害人甲○○所述其所見被告被查獲時之
    言行舉止各情，足認被告所辯其當時之精神狀態恍惚，尚屬合理可信。故被告因
    誤信該機車為自己向他人所借，而取得之，即欠缺意思要件，核與竊盜罪之構成
    要件不合。此外，復查無其他積極證據足資證明被告有公訴人所指之竊盜犯行，
    揆諸首揭判例意旨，即不能證明被告犯罪，自不能遽依竊盜之罪相繩。
五、原審為被告無罪之諭知，經核尚無不合，檢察官上訴意旨謂原審對被告未作精神
    鑑定，而為無罪諭知，自非妥適，指摘原判決不當，但依上述醫院證明，及被害
    人所述其所見被告被查獲當時之情狀，已足供法院產生堅強之心證，上訴人上訴
    並無確切事證以實其說，本件上訴為無理由，應予駁回。
據上論斷，應依刑事訴訟法第三百六十八條，判決如主文。
本案經檢察官邱榮藏到庭執行職務。
中    華    民    國      九十二      年      六      月     三十   日
                              臺灣高等法院高雄分院刑事第四庭
                                  審判長法官  蕭權閔
            法官  陳吉雄
                                        法官  陳啟造
右正本證明與原本無異。
不得上訴。
                                  法院書記官  白蘭
中    華    民    國      九十二      年      六      月    三十    日


司法院資訊處製作；財團法人民間司法改革基金會備份。
